最高法院刑事判決　　　　　　　　九十六年度台上字第四四號
上　訴　人　甲○○
選任辯護人　何春源律師
上列上訴人因反訴人乙○○等反訴誣告案件，不服台灣高等法院
中華民國九十五年八月十一日第二審更審判決（九十四年度上更
(一)字第五四八號，自訴案號：台灣台北地方法院八十九年度自字
第一○五八號），提起上訴，本院判決如下：
    主  文
原判決撤銷，發回台灣高等法院。
    理  由
本件原判決認定：上訴人即自訴人兼反訴被告甲○○（下稱上訴
人）明知乙○○（原名蘇振明，以下均稱乙○○）、丙○○（原
名陳素端，以下均稱丙○○）在台灣台北地方法院八十三年度自
字第九一九號自訴甲○○偽造有價證券、詐欺案件（下稱前案）
，其於民國八十三年三月二十一日交付予陳清秀律師之「保證票
」（即發票人為林文豐之支票），並非當初簽約時乙○○所交付
之「保證票」（即發票人為張治宇之本票）。丙○○在前案自訴
其持該假「保證票」向陳清秀律師騙取新台幣三百零五萬元乃屬
事實，並非誣告，上訴人竟於前案僥倖獲判無罪之後，意圖使乙
○○、丙○○遭受「刑事判決」而於「年月日」（以上均為原判
決用語）向台灣台北地方法院自訴乙○○、丙○○二人涉有偽造
有價證券、行使偽造有價證券、誣告罪嫌（下稱後案，此部分業
經原審以非犯罪之被害人提起自訴，維持第一審諭知自訴不受理
之判決，並經本院九十五年度台上字第四七四七號刑事判決，以
上訴違背法律上之程式駁回確定）。後案被告即反訴人乙○○、
丙○○，於台灣台北地方法院以八十九年度自字第一○五八號案
件審理自訴部分時，對上訴人（即自訴人兼反訴被告）提起誣告
之反訴等情，因而撤銷第一審關於諭知上訴人無罪部分之判決，
改判論處上訴人意圖使他人受刑事處分，向該管公務員誣告罪刑
，固非無見。
惟查：(一)、受徒刑之執行完畢，或一部之執行而赦免後，五年以
內故意再犯有期徒刑以上之罪者（修正前為受有期徒刑之執行完
畢，或受無期徒刑或有期徒刑一部之執行而赦免後，五年以內再
犯有期徒刑以上之罪者），為累犯，加重本刑至二分之一，刑法
第四十七條第一項（修正前為第四十七條）定有明文。依據卷內
資料，上訴人已承認有偽造文書前科，其前案紀錄表亦記載曾於
八十六年間因偽造文書案件，經台灣高等法院花蓮分院維持第一
審判處有期徒刑二月確定，於八十六年十二月二十九日執行完畢
，並有該案之第一審判決書影本在卷可稽（見原審上訴卷第三十
一頁、更(一)卷第八頁；台灣台北地方法院檢察署八十六年度偵字
第九四八六號影印卷第三十二頁）。而上訴人係於八十九年十一
月二十七日提起本件自訴（見第一審八十九年度自字第一○五八
號卷第一宗第二頁），如果成立誣告罪時，是否曾受徒刑之執行
完畢，五年以內故意再犯本件有期徒刑以上之罪？應否依累犯規
定加重其刑？原審未予斟酌，即遽行判決，自有違誤。(二)、反訴
，準用自訴之規定，應向管轄法院提出反訴狀為之。又文書由非
公務員制作（製作）者，應記載年、月、日並簽名。其非自作者
，應由本人簽名，不能簽名者，應使他人代書姓名，由本人蓋章
或按指印，刑事訴訟法第三百三十九條、第三百二十條第一項、
第五十三條分別定有明文。本件反訴人乙○○、丙○○於第一審
提起反訴時，並未在反訴狀上簽名、蓋章或按指印；至於其撰狀
人欄，雖蓋有陳昆明律師之印文，但卷內僅有反訴人丙○○之委
任狀，並無反訴人乙○○之委任狀（見第一審八十九年度自字第
一○五八號卷第一宗第四十八頁、第四十九頁、第二十頁。按乙
○○僅委任陳昆明律師為被告部分之辯護人，並未委任其為反訴
部分之代理人）。依其情形，乙○○提起反訴之程式，是否有欠
缺？應否定期命補正？原審未予斟酌，即遽為實體判決，亦有未
合（另反訴人丙○○部分雖有委任狀，惟依當時之刑事訴訟法，
並無許自訴人委任代理人代為提起自訴之規定，而提起反訴因準
用自訴之規定，其情形亦同，本院七十六年台上字第七四三號判
例關於「無許自訴人委任代理人代為提起自訴」意旨，係至修正
刑事訴訟法自九十二年九月一日施行，始因法律修正不再援用，
則丙○○於提起反訴時，其程式亦有欠缺，應否定期命補正？或
因法律之修正，得認為已經治癒？案經發回，併予斟酌）。(三)、
審判長應將證物提示當事人、代理人、辯護人或輔佐人，使其辨
認；前項證物如係文書而被告不解其意義者，應告以要旨。又卷
宗內之筆錄及其他文書可為證據者，審判長應向當事人、代理人
、辯護人或輔佐人宣讀或告以要旨，刑事訴訟法第一百六十四條
、第一百六十五條第一項分別定有明文。原判決認定上訴人成立
誣告罪，已採用「中興鑑定顧問股份有限公司」及「中華民國企
業技術鑑定委員會」關於「保證票」上筆跡之鑑定報告，採為不
利於上訴人之證據（見原判決第十二頁第八行至第十五行）。但
原審於審判期日，並未就各該鑑定報告，依前揭規定踐行調查證
據之程序，予當事人、辯護人等辯論證據證明力之適當機會，即
遽行判決，已有應於審判期日調查之證據未予調查之違法。又鑑
定人由審判長、受命法官或檢察官選任之；法院或檢察官亦得囑
託醫院、學校或其他相當之機關、團體為鑑定，刑事訴訟法第一
百九十八條、第二百零八條第一項定有明文。原判決已明白認定
前揭鑑定報告，係反訴人乙○○自行委託「中興鑑定顧問股份有
限公司」及「中華民國企業技術鑑定委員會」作成之鑑定（見原
判決第十二頁第九行至第十行）。則上開鑑定公司或鑑定委員會
，並非審判長、受命法官或檢察官選任之鑑定人，亦非法院或檢
察官所囑託為鑑定之機關或團體，其所製作之鑑定報告書，即屬
審判外之書面陳述。依刑事訴訟法第一百五十九條第一項規定，
被告以外之人於審判外之言詞或書面陳述，除法律有規定者外，
不得作為證據。原判決並未說明上開審判外之書面陳述，依據何
規定得作為證據，即逕採為上訴人有罪判決之基礎，亦有未合。
以上或為上訴意旨指摘所及，或為本院得依職權調查之事項，應
認原判決仍有撤銷發回更審之原因。又原判決記載：上訴人意圖
使乙○○、丙○○遭受「刑事判決」而於「年月日」向台灣台北
地方法院自訴乙○○、丙○○二人涉有偽造有價證券、行使偽造
有價證券、誣告罪嫌等語。其中上訴人意圖使乙○○、丙○○遭
受「刑事判決」之用語，與誣告罪之構成要件未盡相符；另所謂
於「年月日」向台灣台北地方法院自訴乙○○、丙○○二人涉有
偽造有價證券、行使偽造有價證券、誣告罪嫌云云，亦顯有文字
之脫漏，併此指明。
據上論結，應依刑事訴訟法第三百九十七條、第四百零一條，判
決如主文。
中　　華　　民　　國　九十六　年　　一　　月　　四　　日
                      最高法院刑事第十一庭
                          審判長法官  謝　俊　雄
                                法官  陳　世　雄
                                法官  魏　新　和
                                法官  吳　信　銘
                                法官  徐　文　亮
      本件正本證明與原本無異
                                      書  記  官
中　　華　　民　　國　九十六　年　　一　　月　　八　　日
                                                      v
